臺灣高等法院臺中分院民事判決
111年度上字第525號
上  訴  人  苗栗縣政府

法定代理人  徐耀昌  
訴訟代理人  江錫麒律師
            周銘皇律師
            王炳人律師
上  一  人        
複 代理 人  柯宏奇律師
被 上訴 人  逍遙購國際有限公司

法定代理人  蘇淑芳  
訴訟代理人  粘舜權律師
上列當事人間請求給付買賣價金事件，上訴人對於中華民國111
年7月1日臺灣苗栗地方法院110年度訴字第344號第一審判決提起
上訴，本院於111年12月6日言詞辯論終結，判決如下：
    主  文
上訴駁回（原判決第一項所命給付之利息部分，減縮為自民國11
0年9月17日起算）。
第二審訴訟費用由上訴人負擔。
    事實及理由
壹、程序部分
    按訴狀送達後，原告不得將原訴變更或追加他訴。但擴張或
    減縮應受判決事項之聲明者，不在此限，民事訴訟法第255
    條第1項第3款定有明文。又第二審訴之變更或追加，非經他
    造同意，不得為之。但第255條第1項第2款至第6款情形，不
    在此限，亦為同法第446條第1項所明定。查本件被上訴人於
    原審起訴請求上訴人給付新臺幣（下同）347萬0,155元，及
    自109年10月27日起至清償之日止，按年息5%計算之利息，
    嗣於本院將利息減縮為自起訴狀繕本送達翌日起算(本院卷
    第80頁)，核屬就利息部分為減縮起訴之聲明，依據首揭規
    定，應予准許。
貳、實體部分：　　
一、被上訴人主張：伊於民國109年4月23日標得上訴人辦理之「
    苗栗縣政府109年度敬老禮品採購案」（下稱禮品採購案）
    ，並於同日簽訂「苗栗縣政府109年度敬老禮品採購案契約
    書」（下稱系爭契約），買賣標的物為「小麥桔梗杯」及「
    U型按摩枕」(下稱系爭產品)，總價金1,000萬元。伊已依約
    交付，並經上訴人驗收合格，惟伊向上訴人請款，上訴人竟
    以伊交付之系爭產品製造地來自中國大陸地區為由，撤銷原
    本之合格驗收，要求減價驗收及扣罰違約金合計347萬0,155
    元。惟兩造間之系爭契約並未排除伊得提供大陸地區之產品
    ，上訴人不得減價及扣罰違約金。爰依系爭契約及民法第36
    7條之規定，求為命上訴人給付遭扣減之買賣價金347萬0,15
    5元，及自起訴狀繕本送達翌日起至清償之日止，按年息5%
    計算之利息之判決。
二、上訴人則以：禮品採購案公告之投標須知已載明「不允許供
    應大陸地區標的」，被上訴人供應之產品為大陸地區所產製
    ，業已違約。伊按行政院公共工程委員會(下稱公程會)之調
    解建議，依系爭契約第4條第㈠項規定辦理減價收受，同時依
    該條項第⒈款約定，就不符合標的處以減價金額20%之違約金
    ，即屬有據，被上訴人請求給付剩餘價金，並無理由等語。
三、原審判命上訴人如數給付，上訴人聲明不服，提起上訴，被
    上訴人則於本院審理時減縮起訴聲明(同前所述)。上訴人之
    上訴聲明：㈠原判決（除減縮部分外）廢棄；㈡上開廢棄部分
    ，被上訴人在第一審之訴及假執行之聲請均駁回。被上訴人
    之答辯聲明：上訴駁回。
四、兩造不爭執及爭執事項(見原審卷第401至406頁，文字敘述
    及次序由本院酌予調整)：
　㈠不爭執事項：
　　⒈上訴人於109年3月27日依政府採購法（下稱採購法）之規
      定公告辦理「禮品採購案」(原審卷第27頁)，被上訴人參
      加投標，經上訴人於109年4月23日公告得標(原審卷第35
      頁)，由被上訴人提供系爭產品，買賣價金為1,000萬元，
      並於同年月23日簽訂系爭契約(原審卷第41頁)。
　　⒉被上訴人於109年4月之招標說明會中即提出書面資料並當
      場告知評選委員會，被上訴人所提供之產品產地係大陸地
      區，上訴人自始即知悉並同意被上訴人使用大陸地區之產
      品，招標委員會當場未就此表示任何意見，並評選由被上
      訴人得標(原審卷第406頁)。
　　⒊本件採購案敬老禮品外包裝紙盒文字內容，被上訴人依據
      承辦人呂○華之指示内容進行修改後，於109年7月6日以電
      子郵件將圖檔掃描傳送給呂○華，呂○華並將圖檔上簽給社
      會處長楊○志簽准，並通知被上訴人依該圖樣進行製作。
      而修改簽准之外包裝紙盒文字内容即載明「原產地：中國
      大陸」(原審卷第181至182頁之電子郵件及掃描圖檔)。　
　　⒋依系爭契約第7條約定，履約日期為109年9月25日。被上訴
      人於同年月21日交付系爭產品，並依照約定發送各鄉鎮，
      再於同年月23日致函上訴人已發送完成(原審卷第131頁)
      。
　　⒌上訴人於109年9月25日通知被上訴人辦理驗收(原審卷第13
      3頁)；被上訴人於同年月29日檢具18鄉鎮簽收單、檢驗證
      明、出廠證明及保險證明等文件辦理驗收程序(原審卷第1
      35頁)。109年10月16日之驗收紀錄記載：驗收結果與契約
      、圖說、貨樣規定相符，驗收合格(原審卷第137頁)。被
      上訴人所提出供驗收之出廠證明及進口許可等文件資料載
      明產地為中國大陸。
　　⒍被上訴人於109年10月27日開具統一發票向上訴人請款。
　　⒎上訴人本件採購案之承辦人於109年12月1日經法定代理人
      徐耀昌批示之內部簽呈說明欄記載略以：「二、有關本案
      採購禮品產地於投標須知載明內容如下：㈠本案允許亞洲
      地區之產品（投標須知第5頁：十六（2)1.) ，查亞洲地
      區包含中國大陸，廠商提供之出廠證明文件為中國大陸。
      ㈡惟該項下方顯示(投標須知第5頁：十六（2)2.) 是否允
      許供應大陸地區標的：（未勾選者即不允許；如允許者，
      須符合兩岸進口及貿易往來相關規定），本案未有勾選。
      ...四、本案依投標須知第十六點(2)2規定，應予排除大
      陸地區生產製造，惟本案得標廠商使用中國大陸產品，且
      本府業於109年10月16日辦理書面驗收通過，後續辦理情
      形分析如下：㈠廠商提供之產品既為不符，現實狀況亦有
      採購法第72條第2項情事，得辦理減價收受，惟依採購法
      第72條減價收受前提為驗收不符，爰本案需辨理重新驗收
      為依據。㈡廠商提供之產品既為不符現實狀況亦有採購法
      第72條第2項情事，原驗收顯示產品不妨礙安全及使用需
      求，亦無減少通常效用或契約預定效用，爰直接辦理減價
      收受，無須重新辦理驗收。」(原審卷第145至146頁)。
　　⒏上訴人於110年1月19日函知被上訴人：「有關『苗栗縣政府
      109年度敬老禮品採購案』辦理再次驗收暨審查會事宜，因
      原投標須知載明允許亞洲地區產品，貴公司提供之出廠證
      明文件為大陸地區，經會本府各單位及行政院公共工程委
      員會109年12月31日傳真信函，決議撤銷原驗收合格之決
      定，另辦理再次驗收」(原審卷第139頁)。
　　⒐上訴人於110年1月25日另作成驗收紀錄，記載略以(原審卷
      第193頁)：
　　　⑴本案廠商於9月24日函本府已於109年9月21日完成履約，
        並於9月30日函送檢驗報告、出廠證明及保險證明。
　　　⑵本府於109年11月23日發現廠商所提供之產品生產地與契
        約不同，經公程會於同年12月31日傳真告知本府可撤銷
        原驗收合格之決定，故本府於110年1月19日函文撤銷原
        驗收...，經本府於各網站搜尋，因相同產品均為大陸
        製造，最後以台灣製造且類似廠商提供之產品作為減價
        收受之依據，於審查會中討論並依契約規定核算減價金
        額及違約金（20％）。
　　⒑上訴人辦理再次驗收後，另於110年2月4日函知被上訴人：
      「有關『苗栗縣政府109年度敬老禮品採購案』辦理再次驗
      收暨審查會結果，本府於110年1月25日完成再次驗收暨審
      查會，經審查會會議結果，本案因貴公司所提供之產品生
      產地與契約不同，按契約書第四條辦理減價收受，減價金
      額及違約金共計新台幣347萬0,155元，依上述規定將自價
      金中扣除」（原審卷第141頁)。
　　⒒被上訴人於110年2月23日函覆略以：當初新的招標規範不
      明，我司也有詢問過貴府確認可以大陸製才準備進行投標
      ，109年4月份投標，在投標現場說明時，我司已幾次告知
      是大陸製，後決標予我公司，決標現場有外聘委員、主計
      、政風等...貴府自始都知道本批貨為大陸製，中間製作
      過程也拍影片提供予縣府，並於9月25日前已交貨完畢，
      竟於12月份告知撤銷驗收合格之決定。所有交貨簽收於9
      月21日交貨完成，更沒有因為文件未到齊致機關無法提貨
      等語(原審卷第143頁)。
　　⒓上訴人於110年7月間公程會調解時之書面陳述意見記載：
      「⒈本府109年7月6日處內便簽確定109年度敬老禮品禮盒
      外包裝盒，外包裝盒上印製小麥桔梗杯原產地為中國大陸
      。⒉本案採購擬定時並無排除使用中國大陸產品。」(原審
      卷第154頁)。 　
　　⒔系爭契約第4條關於驗收結果與規定不符之條款如下(原審
      卷第47頁)：
　　  ⑴驗收結果與規定不符，而不妨礙安全及使用需求，亦無
        減少通常效用或契約預定效用，經機關檢討不必拆換、
        更換或拆換、更換確有困難者，得於必要時減價收受。
        ①採減價收受者，按不符項目標的之契約單價100％
　　　　 （由機關視需要於招標時載明；未載明者依採購法施
　　　　  行細則第98條第2項規定）與不符數量之乘積減價，
　　　　  並處以減價金額20％（由機關視需要於招標時載明；
　　　　  未載明者為20％）之違約金。但其屬尺寸不符規定者
　　　　  ，減價金額得就尺寸差異之比率計算之；屬工料不符
　　　　  規定者，減價金額得按工料差額計算之；非屬尺寸、
　　　　  工料不符規定者，減價金額得就重量、權重等差異之
　　　　  比率計算之。
　　　　②個別項目減價及違約金之合計，以標價清單或詳細價
　　　　  目表該項目所載之複價金額為限。
　　⒕投標須知第十六點⑵記載：不適用我國締結之條約或協定，
      外國廠商：不可參與決標。但我國廠商所供應標的（含工
      程、財物及勞務）之原產地得為下列外國者：
　　　①國家或地區名稱：亞洲地區（未列明者即不允許）。
　　　②是否允許供應大陸地區標的：（未勾選者即不允許； 如
        允許者，需符合兩岸進口及貿易往來相關規定）：此處
        未勾選(原審卷第85頁)。
　㈡本件爭點：
　　⒈上訴人驗收完畢後，可否辦理再次驗收？並以產品地區出
      自中國大陸為有瑕疵，請求減價驗收？
　　⒉上訴人撤銷原驗收合格決定，另採減價驗收及處以違約金
      之方式，是否與契約約定相符？
　　⒊被上訴人請求上訴人給付買賣價金347萬0,155元，有無理
      由？　　　
五、得心證之理由：
　㈠本件上訴人撤銷原先之合格驗收，改以減價驗收，並扣罰違
    約金，無非係以被上訴人提供之系爭產品產地為中國大陸地
    區，違反投標須知第十六點⑵之規定，為其主要論據，惟此
    為被上訴人所否認。是本件首應審究者為兩造簽訂系爭契約
    時，有無限制被上訴人不得提供中國大陸地區之產品，被上
    訴人所提供之產品若來自中國大陸地區，是否違反契約之約
    定。
　㈡經查，本案之投標須知第十六點⑵⒈記載：外國廠商不可參與
    投標，但我國廠商所供應標的之原產地得為亞洲地區之國家
    。而此所謂亞洲地區自然包括中國大陸在內，此由上訴人之
    承辦人員於109年12月1日內部簽呈說明欄之記載即可證明(
    參不爭執事項第⒎點)。　　
　㈢至於投標須知第十六點⑵⒉，關於是否允許供應大陸地區標的
    一欄，固未經勾選「允許」，惟解釋契約，應於文義上及論
    理上詳為推求，以探求當事人立約時之真意，並通觀契約全
    文，斟酌訂立契約當時及過去之事實、交易上之習慣等其他
    一切證據資料，本於經驗法則及誠信原則，從契約之主要目
    的及經濟價值作全盤之觀察，以為其判斷之基礎，不能徒拘
    泥字面或截取書據中一二語，任意推解致失其真意。本件上
    開投標須知欄位之勾選情況，既與前開第十六點⑵⒈之文字記
    載明顯矛盾，自應綜合客觀情況，以解釋契約當事人之真意
    。經查：
　　⒈上訴人於110年7月間，公程會針對本案進行調解時，曾提
      出書面陳述意見，於該意見書內即自認：本案採購擬定時
      並無排除使用中國大陸產品(參不爭執事項第⒓點)。另依
      承辦單位即社會處於109年12月1日之內部簽呈可知，政風
      處曾於會簽意見時，記載「社會處原意可接受採購大陸地
      區製品，因疏漏未於投標須知勾選相關項次」等語(原審
      卷第147頁)。足以證明，投標須知第十六點⑵⒉，關於是否
      允許供應大陸地區標的一欄之所以未經勾選「允許」，係
      疏漏所致，並非上訴人之原意。
　　⒉被上訴人於109年4月之招標說明會中即提出書面資料並當
      場告知評選委員會，被上訴人所提供之產品產地係大陸地
      區，上訴人自始即知悉並同意被上訴人使用大陸地區之產
      品，招標委員會當場未就此表示任何意見，並評選由被上
      訴人得標(參不爭執事項第⒉點)。
　　⒊被上訴人得標後，曾應上訴人要求修改本件採購案敬老禮
      品外包裝紙盒及文字，被上訴人依據承辦人呂○華之指示
      進行修改後，於109年7月6日以電子郵件將圖檔掃描傳送
      給呂○華，呂○華並將圖檔上簽給社會處長楊○志簽准，並
      通知被上訴人依該圖樣進行製作。而修改簽准之外包裝紙
      盒文字内容即載明「原產地：中國大陸」(參不爭執事項
      第⒊點)。
　　⒋本件辦理驗收時，被上訴人檢具之驗收文件，除18鄉鎮簽
      收單、保險證明外，尚有檢驗證明及出廠證明等。其中被
      上訴人提出之出廠證明及進口許可等文件資料，均載明產
      地為中國大陸。上訴人檢視後，亦認與契約、圖說、貨樣
      規定相符，而予以驗收合格(參不爭執事項第⒌點)。
　　⒌基上可知，投標須知第十六點⑵⒈之文字記載，雖與第十六
      點⑵⒉欄位之勾選註記不符，致生疑義，惟參酌上訴人自承
      本案採購擬定時，並無排除使用中國大陸產品；投標須知
      第十六點⑵⒉欄位係因疏漏而未勾選；知悉被上訴人係提供
      中國大陸製造之產品參與投標，仍予決標；事後要求被上
      訴人修改之禮品外包裝盒，亦明確標示生產地為中國大陸
      ；並依據被上訴人提出載明產地為中國大陸之出廠證明、
      及進口許可文件予以驗收合格等情以觀，足以認定上訴人
      自招標、投標、決標、樣品提供、履約管理、標的物品管
      、驗收等履約程序中，從未要求被上訴人就買賣標的物來
      自中國大陸地區一情限期改善或改正，足證，本件兩造於
      簽訂系爭契約時，確實沒有禁止被上訴人供提中國大陸地
      區製造之產品甚明。故被上訴人提供中國大陸地區製造之
      產品，難認有何違約之處。
　㈣上訴人撤銷原本之合格驗收，改以減價驗收並扣罰違約金，
    並無理由：
　　⒈依系爭契約第四條第㈠項約定：驗收結果與規定不符，而不
      妨礙安全及使用需求，亦無減少通常效用或契約預定效用
      ，經機關檢討不必拆換、更換或拆換、更換確有困難者，
      得於必要時減價收受。採減價收受者，按不符項目標的之
      契約單100%...與不符數量之乘積減價，並處以減價金額2
      0%...之違約金...」。可知，辦理減價驗收及扣罰違約金
      之前題，均應以驗收結果與規定不符為要件。
　　⒉查，本件被上訴人供應之系爭產品，與契約、圖說、貨樣
      規定均相符，已如前述，則上訴人撤銷原本之驗收合格，
      改以減價驗收並扣罰違約金合計347萬0,155元，均屬無據
      。
　㈤被上訴人請求給付價金為有理由：
　　⒈按買受人對於出賣人，有交付約定價金及受領標的物之義
      務，民法第367條定有明文。另依系爭契約第五條第㈠項第
      ⒍款之約定，上訴人應於驗收合格後給付契約價金。又遲
      延之債務，以支付金錢為標的者，債權人得請求依法定利
      率計算之遲延利息；應付利息之債務，其利率未經約定，
      亦無法律可據者，週年利率為5%，民法第233條第1項前段
      及第203條分別定有明文。
　　⒉本件被上訴人既已依約交付買賣標的，並經上訴人驗收合
      格，參照上開說明，被上訴人請求上訴人給付遭扣減之價
      金347萬0,155元，及自起訴狀繕本送達翌日即110年9月17
      日(送達證書見原審卷第221頁)起，至清償日止，按年息5
      %計算之利息，即屬有據。
六、綜上所述，被上訴人依系爭契約及民法第367條之規定，減
    縮聲明請求上訴人應給付347萬0,155元，及自110年9月17日
    起，至清償日止，按年息5%計算之利息，為有理由，應予准
    許。原審就上開應准許之部分判命上訴人給付，並為假執行
    之宣告，於法並無不合。上訴意旨指摘原判決此部分不當，
    求予廢棄改判，為無理由，應駁回上訴。
七、本件事證已臻明確，兩造其餘之攻擊或防禦方法及所用之證
    據，經本院斟酌後，認為均不足以影響本判決之結果，爰不
    逐一論列，附此敘明。
八、據上論結，本件上訴為無理由，爰判決如主文。
中　　華　　民　　國　　111 　年　　12　　月　　20　　日
　              民事第七庭    審判長法　官 吳美蒼
　　　　　　　　　　　　　　        法　官 唐敏寶
　　　　　　　　　　　　　　　      法　官 高英賓
正本係照原本作成。
如不服本判決，應於收受送達後20日內向本院提出上訴書狀，其
未表明上訴理由者，應於提出上訴後20日內向本院補提理由書狀
(均須按他造當事人之人數附繕本)。因疫情而遲誤不變期間，得
向法院聲請回復原狀。
上訴時應提出委任律師或具有律師資格之人之委任狀；委任有律
師資格者，另應附具律師資格證書及釋明委任人與受任人有民事
訴訟法第466條之1第1項但書或第2項所定關係之釋明文書影本。
如委任律師提起上訴者，應一併繳納上訴裁判費。
                                    書記官 吳伊婷　　
中　　華　　民　　國　　111 　年　　12　　月　　20　　日